【裁判字號】    90,台上,4838
【裁判日期】    900808
【裁判案由】    貪污
【裁判全文】
最高法院刑事判決                                九十年度台上字第四八三八號
    上  訴  人  丁○○
    選任辯護人  侯重信律師
    上  訴  人  丙○○
                甲○○
                乙○○
右上訴人等因貪污案件，不服台灣高等法院高雄分院中華民國八十九年十一月二十九
日第二審更審判決（八十九年度上更(二)字第一一五號，起訴案號：台灣高雄地方法院
檢察署八十五年度偵字第八六○號），提起上訴，本院判決如左：
    主  文
原判決撤銷，發回台灣高等法院高雄分院。
    理  由
本件原判決撤銷第一審論處上訴人丁○○、丙○○、甲○○以公務員共同明知為不實
之事項，而登載於職務上所掌之公文書，足以生損害於公眾罪刑；及諭知上訴人乙○
○無罪之判決，改判論上訴人丁○○、丙○○、甲○○以共同連續依據法令從事公務
之人員，對於主管之事務，直接圖利罪，丙○○處有期徒刑伍年陸月，褫奪公權參年
；丁○○處有期徒刑伍年肆月，褫奪公權參年；甲○○處有期徒刑伍年貳月，褫奪公
權參年；及論上訴人乙○○以共同與依據法令從事公務之人員，對於主管之事務，直
接圖利罪，處有期徒刑伍年貳月，褫奪公權參年。固非無見。
惟查：(一)有罪判決書之事實一欄，為適用法令之依據，故凡於適用法令有關之事實，
均必須詳為記載，始足為適用法令之基礎。又貪污治罪條例之圖利罪，以所圖得者係
不法利益為必要。原判決認定上訴人丁○○、丙○○、甲○○三人經辦高雄縣永安鄉
「北溝排水整治抽水站」規劃設計，共同以登載不實之比價紀錄表，圖利高捷工程顧
問有限公司（下稱高捷公司）；及上訴人丁○○、丙○○、甲○○、乙○○以登載不
實之「抽水站投標廠商資格審查表」，圖利殷誠實業股份有限公司（下稱殷誠公司）
部分，於事實欄內，僅分別記載「使原不能得標之高捷（公司）得以得標，以此不法
利益圖利高捷公司」，及「使未具投標資格之殷誠公司因而得標之不法利益」等語（
見原判決第四頁第四行、第五頁倒數第六行），而就高捷公司及殷誠公司因各該次之
得標，究竟藉以獲得如何之不法利益，並未為具體之認定；且其所圖得之不法利益數
額若干﹖因與上訴人等之論罪科刑至有關聯（修正前貪污治罪條例第十一條第一項、
現行貪污治罪條例第十二條第一項規定參照），原判決亦未詳細調查，在事實欄明白
記載，自不足資為判斷其適用法令當否之準據，於法均有未合。(二)判決所載之事實及
理由，不相一致；或判決之理由，前後牴觸者，均屬判決所載理由矛盾，依刑事訴訟
法第三百七十九條第十四款之規定，其判決當然為違背法令，足以構成撤銷之原因。
本件關於圖利高捷公司部分，原判決係認定：上訴人丁○○為前高雄縣永安鄉鄉長，
丙○○係該鄉建設課長，甲○○則係財政課長，三人均為依據法令從事公務之人員。
民國八十年間，丁○○任職鄉長期間，擬解決該鄉排水不良問題，乃經推薦而由高捷
公司負責人乙○○進行工程設計規劃，乙○○並初步義務性研擬一份計畫書，交由永
安鄉公所送交台灣電力公司及中國石油公司。永安鄉公所嗣即獲得台灣電力公司及中
國石油公司之回饋補助款共計新台幣七千五百萬元，並納入該鄉預算以辦理「北溝排
水整治抽水站」之工程，而由丁○○、丙○○、甲○○三人負責招標、發包、監標之
業務。因乙○○提交上開計畫書，致永安鄉公所順利取得回饋補助款，丁○○為表感
謝，乃決定由乙○○所經營之高捷公司負責工程設計規劃，並囑丙○○配合辦理。丙
○○為免招惹非議，遂簽報以比價方式決定規劃設計之顧問公司，以求形式上合法，
並要求乙○○自行提交三家顧問公司之資料，供形式上比價之需，乙○○乃依囑提交
高捷公司及達有工程顧問有限公司、國泰測量工程顧問有限公司等三家公司之估價單
交予丙○○。丁○○、丙○○及甲○○三人均明知上開三家公司參與比價之估價單，
係乙○○一人所設計，竟由丙○○指示建設課技士黃華榮（未經起訴）虛偽製作比價
程序，黃華榮明知上情，並未實際於鄉公所二樓會議室開會比價與開標，仍與丁○○
、丙○○、甲○○三人共同基於圖利他人犯意之聯絡，在永安鄉公所內，由黃華榮於
職務上虛偽製作：開標地點「本所二樓會議室」、開標日期「年月１０日上午１０時
」、開標結果「高捷工程顧問有限公司按工程發包總價百分之三‧八計算委外費用宣
佈得標」之比價紀錄表後，交由丁○○、丙○○、甲○○等人，丁○○、丙○○、甲
○○亦於上開時間、地點在比價紀錄表分別簽名，並宣布由高捷公司得標，致永安鄉
公所公文書之正確性受有損害，使原不能得標之高捷公司得以得標，以此不法利益圖
利高捷公司等情。倘屬無訛，則上訴人乙○○就此部分之犯罪，應係知情且有參與；
且原判決理由欄內，亦曾說明：高捷公司之取得上開工程之規劃設計合約，係乙○○
「勾結」丁○○、丙○○、甲○○等人而得等旨（見原判決第十六頁第六、七行），
乃竟僅論上訴人丁○○、丙○○、甲○○及未據起訴之黃華榮為此部分犯行之共同正
犯，而對上訴人乙○○恝置不論，併有判決理由矛盾之違法。以上或為上訴意旨所指
摘，或為本院得依職權調查之事項，應認原判決仍有撤銷發回之原因。
據上論結，應依刑事訴訟法第三百九十七條、第四百零一條，判決如主文。
中      華      民      國     九十     年      八      月      八      日
                              最高法院刑事第十一庭
                                  審判長法官  林  增  福
                                        法官  邵  燕  玲
                                        法官  吳  昆  仁
                                        法官  陳  世  雄
                                        法官  池  啟  明
      右正本證明與原本無異
                                              書  記  官
中      華      民      國     九十     年      八      月     十三     日


司法院資訊處製作；財團法人民間司法改革基金會備份。
